臺灣雲林地方法院民事判決
110年度六簡字第288號
原      告  楊于緹  

訴訟代理人  林漢青律師
被      告  陳絹惠  
訴訟代理人  蔡亦修律師                      
上列當事人間請求履行買賣契約等事件，於民國111年5月5日言
詞辯論終結，本院判決如下：
    主    文
被告應給付原告新台幣20萬元，及自民國110年10月15日起至清
償日止，按週年利率百分之五計算之利息。
原告其餘之訴駁回。
訴訟費用新台幣2,926元由被告負擔。
本判決第一項得假執行。但被告如為原告預供擔保新台幣20萬元
，得免為假執行。
    事實及理由
一、原告主張：原告於110年端午節前往拜訪被告，有意購買被
    告所有座落雲林縣○○市○○段000000地號土地(權利範圍:1/2)
    之土地(下稱系爭土地)，經過數次拜訪、聯繫後，被告於民
    國(下同)110年6月22日同意出售系爭土地予原告，並約定買
    賣價金為新台幣(下同)15萬元。原告當場給付訂金10萬元完
    畢，並約定另於110年6月25日再簽訂正式之買賣契約，嗣因
    被告不願意將現金10萬元留在家中，要求原告載被告去斗六
    市農會存款。原告於110年6月30日致電詢問原告之子系爭土
    地買賣事宜，其稱被告沒有訂立預定土地買賣契約、亦沒有
    收到10萬元之定金,被告亦否認原告搭載被告至斗六市農會
    存款10萬元等情，原告遂於110年7月8日以新營郵局89號存
    證信函(下稱系爭存證信函)催告被告履行契約，為此原告提
    起本件訴訟，請求被告履行買賣契約等語。並先位聲明：被
    告應於原告給付5萬元之同時，將系爭土地之土地所有權移
    轉登記予原告。備位聲明：被告應給付原告20萬元，及自起
    訴狀繕本送達翌日起至清償日止，按年息5%計算之利息。
二、被告則以：
  ㈠原告於起訴狀中稱其於110年6月22日前往被告家中與被告簽
    立訂金收據(下稱系爭收據)，惟又於民事準備狀中稱於「11
    0年端午節」拜訪被告(110年端午節為6月14日)，嗣後經過
    數次拜訪，始於110年6月22日簽立系爭收據，前後陳述略有
    出入。被告否認有和原告討論系爭收據內容之事、更遑論簽
    立系爭收據。
  ㈡另原告先係提出一「所謂被告親簽」之系爭收據，指證系爭
    收據上之收款人名字係被告所簽，繼而寄發一張「所謂請求
    履行買賣契約」之存證信函予被告，然後指證被告已於系爭
    信函回執上簽名收受(被告否認收到系爭信函、亦無於系爭
    回執上簽名，縱有簽名不代表被告承認系爭收據簽名為真);
    此種先將「某簽名」當作係被告親簽(原告並無任何舉證)、
    進而主張另一回執上簽名亦為被告所簽，即認定被告確有簽
    名於上、承認簽立系爭收據，被告不同意此論點。
  ㈢被告係將近82歲之老婦人，且本身有定期服用失智症藥之病
    史，平時生活歷程根本記不清楚，被告有時連回憶生活起居
    都有困難，原告所謂拜訪多次、偕同前往農會等情，縱證明
    為真，被告當時亦弄不清楚到底原告做什麼事情，且依一般
    常理，若原告真藥和被告談論買賣不動產一事，得事先和被
    告家人討論，為何急忙和失智之被告簽立收據，顯見原告利
    用被告年事已高、有失智症病史，趁機主張對己有利之事實
    。
  ㈣就系爭收據形式上觀之，在第四行即明白寫明「另於民國110
    年6月25日簽訂買賣契約。」,表示系爭收據僅為一「預約」
    性質，並非本約，縱原告親簽系爭收據，原告亦無由依系爭
    收據請求被告移轉系爭土地所有權予原告，故原告先位訴之
    聲明無理由。
三、得心證之理由：
  ㈠原告主張其於110年6月22日與被告簽訂系爭土地之買賣契約
    ，並於同日交付10萬元予被告，且偕同被告前往農會存款，
    嗣原告寄發系爭存證信函請求被告履行系爭土地買賣契約，
    惟被告均置之不理等情，業據其提出訂金收據、系爭存證信
    函暨回執聯等件影本為證（見本院卷第10至16頁），為被告
    所否認，並以前揭之詞置辯。故本件爭執為：兩造間究否已
    成立系爭土地之買賣契約，倘未成立，被告是否應加倍退還
    訂金？茲論述如下：
  ㈡按稱買賣者，謂當事人約定一方移轉財產權於他方，他方支
    付價金之契約。當事人就標的物及其價金互相同意時，買賣
    契約即為成立。民法第345條定有明文。依上揭規定可知，
    買賣契約為諾成、不要式之債權契約，一經當事人就契約要
    素之買賣標的物及價金意思表示合致，買賣契約即為成立生
    效，無須踐行一定之方式。次按訂約當事人之一方，由他方
    受有定金時，推定其契約成立，民法第153 條第1 項、第24
    8 條分別定有明文。又「定金」乃契約當事人之一方以擔保
    契約之成立，或確保契約之履行為目的，而交付他方之金錢
    或代替物。如在契約成立前交付，用以擔保契約之成立者，
    為「立約定金」；於契約成立後，該定金即變更為以確保契
    約之履行為目的，自有民法第249 條規定之適用；倘契約未
    成立，解釋上，該立約定金之效力應仍有同條規定之類推適
    用。除當事人另有訂定外，於交付立約定金之一方拒不成立
    主契約時，即不得請求返還定金；反之，受定金之一方拒不
    成立主契約時，則應加倍返還定金（最高法院96年度台上字
    第2565號判決意旨參照）。是此項定金之作用僅在擔保契約
    之成立，與用以確保契約之履行為目的，以主契約之存在為
    前提之證約定金有間，故該定金之交付只發生視為成立預約
    之效力，至於本約是否成立，仍須視本約必要之點是否合致
    而定。　　　　　
　㈢復按契約有預約與本約之分，兩者異其性質及效力，預約權
    利人僅得請求對方履行訂立本約之義務，不得逕依預定之本
    約內容請求履行，又買賣預約，非不得就標的物及價金之範
    圍先為擬定，作為將來訂立本約之張本，但不能因此即認買
    賣本約業已成立；當事人訂立之契約，究為本約或係預約，
    應就當事人之意思定之，當事人之意思不明或有爭執時，應
    通觀契約全體內容是否包含契約之要素，及得否依所訂之契
    約即可履行而無須另訂本約等情形決定之；不得謂凡有定金
    之授受者，即概視為已成立本約（最高法院61年台上字第96
    4 號判例、85年度台上字第2396號、70年度台上字第1474號
    判決意旨參照）。又預約係約定將來訂立一定契約（本約）
    之契約，倘將來係依所訂之契約履行而無須另訂本約者，縱
    名為預約，仍非預約。本件兩造所訂契約，雖名為「土地買
    賣預約書」，但除買賣坪數、價金、繳納價款、移轉登記期
    限等均經明確約定，非但並無將來訂立買賣本約之約定，且
    自第三條以下，均為雙方照所訂契約履行之約定，自屬本約
    而非預約（最高法院61年台上第964號、64年台上第1567號
    判決意旨參照）。再按當事人主張有利於己之事實者，就其
    事實有舉證之責任，民事訴訟法第277 條定有明文，如係由
    原告主張權利者，應先由原告負舉證之責，若原告先不能舉
    證，以證實自己主張之事實為真實，則被告就其抗辯事實即
    令不能舉證，或其所舉證據尚有疵累，亦應駁回原告之請求
    （最高法院17年上字第917 號判例意旨參照）；請求履行債
    務之訴，除被告自認原告所主張債權發生原因之事實外，應
    先由原告就其主張此項事實，負舉證之責任，必須證明其為
    真實後，被告於其抗辯事實，始應負證明之責任，此為舉證
    責任分擔之原則（最高法院43年台上字第377 號判例意旨參
    照）。
　㈣原告雖以被告已收受10萬元訂金、兩造已簽立系爭收據，主
    張契約業已成立云云，然兩造訂立之系爭收據，究為本約或
    係預約，應通觀系收據內容是否包含契約之要素，及得否依
    所訂之內容即可履行而無須另訂本約等情形決定之，不得謂
    凡有定金之授受者，即概視為已成立系爭土地之買賣契約。
    而原告起訴主張之系爭收據，其上固記載「茲收到楊于緹支
    付訂金，新台幣10,000元整」、「訂定出售雲林縣○○市○○段
    地號21-147持分1/2共1筆土地」、「另於民國110年6月25日
    ，簽訂買賣契約」、「上述土地買賣價因為新台幣15萬元整
    」、「買方未依照契約所定之日期，履行購買承諾，賣方沒
    收訂金，契約解除」、「賣方未依照契約所訂定之買賣事宜
    ，履行陳諾，訂金加倍退還，契約解除」等語，此有兩造之
    簽名之訂金收據附卷足憑（見本院卷第10頁），然兩造就系
    爭土地之買賣僅約定買賣標的、買賣價金，而未就買賣坪數
    、移轉登記期限等明確約定，且從「另於民國110年6月25日
    ，簽訂買賣契約」、「買方未依照契約所定之日期，履行購
    買承諾，賣方沒收訂金，契約解除」、「賣方未依照契約所
    訂定之買賣事宜，履行陳諾，訂金加倍退還，契約解除」等
    文義以觀，原告所交付之定金10萬元亦係為擔保將來成立買
    賣本約，併參以系爭收據明確記載兩造約定在110 年6 月25
     日再為正式買賣契約之簽訂，及原告寄予被告之系爭存證
    信函亦記載：「定民國6月25日簽訂買賣契約及用印」、「
    買賣雙方約定該筆地號補發土地權狀後再簽定買賣契約」等
    語，益證系爭收據僅係買賣預約無誤。
　㈤被告雖辯稱其未親簽系爭收據，且未收受10萬元定金云云，
    然經證人陳介文於本院111年2月8日審理時到庭證稱：伊是
    原告朋友，因為原告不太會開車，且伊當時在台南，所以載
    原告到斗六。伊只有在本次買賣的時候看過被告，當時大概
    是九點、十點左右載原告到現場，因為現場無法停車，所以
    請原告到被告家裡，伊只是在車上等，不久後原告說要去領
    現金，原告說10萬元現金是要給被告買賣土地，伊就載原告
    去7-11領10萬元現金，領完錢後又回去被告家附近，也是原
    告自己下車。沒多久後，伊就載原告及被告去農會存錢，在
    車上時被告說十萬元是定金，而且錢都存在農會，後來到達
    農會後，由原告帶被告下車去存錢，等被告存錢後伊就載被
    告回家等語(見本院卷第45至47頁)，本院審酌證人陳介文與
    本件兩造間並無親屬或僱傭關係，亦無仇隙或糾葛，殊無甘
    冒刑事偽證處罰之風險故為虛偽陳述之必要，併參以證人陳
    介文提出之Google地圖時間軸紀錄，其上記載陳介文於2021
    年6月22日上午8點16分自台南市○○區○○路00號開車，並於上
    午9點17分到達雲林縣○○市○○路000號，及被告於110年6月22
    日存入10萬元至斗六農會，核與證人陳介文證述：當時大概
    是九點、十點左右載原告到現場、沒多久後，伊就載原告及
    被告去農會存錢等節相符，此有Google地圖時間軸紀錄、復
    有斗六市農會交易明細表附卷足憑(見本院卷第41頁、第61
    至62頁)，是證人陳介文上述證詞內容，應屬信實可採。又
    被告不爭執系爭收據上面簽名為其親簽(見本院卷第48頁反
    面)，且該簽名與系爭存證信函回執聯所載之簽名(見本院卷
    第23頁)、本院110年12月29日開庭通知書所載之簽名(見本
    院卷第33頁)書寫習慣大致相同，復經本院於111年2月8日言
    詞辯論期日命被告當庭書寫「陳絹惠」10遍，經肉眼觀之，
    其書寫之筆劃、運轉方式、組織方式，即其勾勒、筆觸、運
    筆、筆順、字形等客觀情狀，差異性小，幾近相符，應為同
    一人之筆跡，若非長久生活之人，更難以摹仿，堪認原告提
    出之系爭收據確係被告親簽，足證被告確實已收受10萬元定
    金。
　㈥至於被告抗辯：縱使原告偕同被告前往農會存款，因被告本
    身有服用失智症藥之病史，平時生活歷程根本記不清楚，被
    告當時亦弄不清楚到底原告做什麼事情，顯見原告利用被告
    年事已高、有失智症病史，趁機主張對己有利之事實云云，
    經本院函詢佛教慈濟醫療財團法人斗六慈濟醫院被告係因何
    病症就診，依其症狀是否已達失智之程度，經佛教慈濟醫療
    財團法人斗六慈濟醫院於111年2月22日函覆：被告係於110
    眠8月27日因失眠、血壓高於腦神經內科就診，經診斷結果
    為高血壓，並無施行失智檢查等語，此有該院門診病歷單、
    病情說明在卷可稽(見本院卷第66至69頁)；又被告於本院11
    1年2月8日到庭證述：「（是否有讀書？）我只有國小畢業
    而已。基本上認識幾個字，太深的我不懂。」、「（斗六農
    會這個帳戶都是你在使用嗎？）是。」、「（帳戶平常都在
    做什麼？）我不太領錢。」、「（平常存摺都是你在保管嗎
    ？）是。如果我兒子要取款的話，我兒子就直接去取款，不
    需要存摺。」、「（是否有簽發本件收據？）原告也不知道
    我要賣土地。上面收據不是我寫的。」、「（簽名是否你所
    簽的？）這個簽名是我簽的沒有錯。」、「（為何要簽這張
    收據？）我怎麼知道。」、「（你本身有去斗六慈濟看病，
    是何原因？）我就因為頭暈然後去看病拿藥，沒有什麼大病
    。」等語(見本院卷第47頁反面至第48頁反面)，顯見被告進
    行證述之過程，對答如流、順暢無礙，其聆聽原審法官詢問
    時，聆聽後可立即反應回答，無答非所問之情形，併參被告
    尚可前往農會存款，亦能於農會存款條、存證信函回執聯、
    法院送達文件上簽名等情，足證被告辨別事務及表達能力與
    一般人無異，顯見兩造於110年6月22日簽訂系爭收據時，被
    告並未處於無意識或精神錯亂中，是被告抗辯原告利用被告
    年事已高、有失智症病史，趁機主張對己有利之事實乙節，
    僅空言為前述指摘，自難認屬有據，不足採信。被告訴訟代
    理人請求鑑定告之之精神狀況，或傳喚被告之兒子證明被告
    是否失智乙節，核無必要，並此敘明。
  ㈦從而，原告主張其已給付定金10萬元予被告等語，應可採信
    。又兩造雖已確定買賣標的物及價金，惟尚未就買賣坪數、
    移轉登記期限等明確約定，且約定兩造須另訂本約，揆諸首
    揭法條及說明，應認為原告所支付之款項為兩造就系爭土地
    之立約定金，兩造間成立預約，被告主張系爭收據為兩造間
    買賣系爭土地之預約，應屬可採。
　㈧承前所述，本件原告於簽立系爭土地買賣預約時所交付之定
    金，係以擔保本約（買賣契約）之成立為目的之所謂「立約
    定金」。而所謂預約，乃雙方當事人約定將來訂立一定契約
    之契約，目的在使當事人負締結本約之義務，其本質仍屬契
    約之一種，故由預約而生之權利義務關係，亦應依一般契約
    法則之規定斷之。當事人締結之預約一經合法成立，雙方均
    應遵守，預約義務人如不訂立本約，除有特別情形外，預約
    權利人得請求其履行訂立本約之義務，並得依雙方所約定違
    反預約之法律效果行之。經查，依系爭收據之約定：「賣方
    未依照契約所訂定之買賣事宜，履行陳諾，訂金加倍退還，
    契約解除」，而本件系爭土地之本約係因被告經原告催告仍
    未履行簽訂本約之義務，顯已屆時不賣，原告自得依上開約
    定請求被告加倍給付定金。從而，系爭預約因可歸責受定金
    被告之事由，致不能履行，原告主張被告應加倍返還其所受
    定金，即屬有據。
　㈨末按立約定金之交付，用以擔保契約之成立，如受定金當事
    人拒不成立契約，即應加倍返還定金，此與違約定金之交付
    ，旨在強制契約之履行，供契約不履行損害賠償之擔保，性
    質上為最低損害賠償額之預定不同；核與違約金係當事人為
    確保債務之履行，約定債務人不履行債務時，另應支付之金
    錢或其他給付，除當事人另有訂定外，視為因不履行債務而
    生損害之賠償總額預定，性質亦有差異。是立約定金之交付
    ，縱與當事人所受損害顯不成比例時，尚無援引民法第252
    條酌減餘地，併予敘明。　　
四、從而，原告主張與被告間有系爭土地之買賣契約，被告應於
    原告給付5萬元之同時，將系爭土地之土地所有權移轉登記
    予原告之先位聲明，即無理由。原告備位聲明主張依預約請
    求被告給付原告20萬元，及自起訴狀繕本送達翌日即110年1
    0月14日起起至清償日止，按年息5%計算之利息，為有理由
    ，應予准許。
五、本件待證事實已臻明瞭，兩造其餘攻擊防禦方法及舉證，對
    判決之結果已不生影響，爰不一一詳為審酌，併此敘明。
六、本件原告勝訴部分係適用簡易程序所為被告敗訴之判決，應
    依民事訴訟法第389條第1項第3款規定，依職權宣告假執行
    ；至原告就敗訴部分陳明願供擔保聲請聲請宣告假執行，因
    訴之駁回而失所依據，不予准許。本院並就原告勝訴部分依
    同法第392條第2項規定，依職權為被告如預供擔保，得免為
    假執行之宣告。
七、訴訟費用負擔之依據：民事訴訟法第78條。經核本件第一審
    訴訟費用為2,926 元（含原告所繳納第一審裁判費2,100 元
    及證人旅費826 元），應由敗訴之被告負擔，爰依上開規定
    ，確定第一審訴訟費用額如主文第3 項所示。
中　　華　　民　　國　　111 　年　　5 　　月　　19　　日
                  斗六簡易庭
                                  法  官　陳定國
以上為正本係照原本作成。
如不服本判決，應於送達後20日內向本院提出上訴狀並表明上訴
理由，如於本判決宣示後送達前提起上訴者，應於判決送達後20
日內補提上訴理由書（須按他造人數附繕本）。
中　　華　　民　　國　　111 　年　　5 　　月　　19　　日
                                  書記官  黃鷹平